【裁判字號】    88,交上更(二),18
【裁判日期】    890609
【裁判案由】    過失致死
【裁判全文】
臺灣高等法院刑事判決                        八十八年度交上更(二)字第一八號
    上  訴  人  台灣士林地方法院檢察署檢察官
    上  訴  人
    即  被  告  乙○○
    選任辯護人  連銀山
右上訴人，因被告過失致死案件，不服台灣士林地方法院，八十四年度交訴字第一一
六號，中華民國八十四年十一月三十日第一審判決（起訴案號：台灣士林地方法院檢
察署八十四年偵字第三七四二號）提起上訴，經判決後，由最高法院第二次發回更審
，本院判決如左：
    主    文
原判決撤銷。
乙○○因過失致人於死，處有期徒刑月，如易科罰金，以佰元折算壹日。
    事    實
一、乙○○於民國（下同）八十四年二月十三日晚上十一時許，雨天駕駛其所有之Ａ
    Ｆ－三三Ｏ六號自用小客車，沿台北市北投區○○○路快車道，由北往南方向行
    駛，途經台北市北投區○○○路四段二六四號前，本應注意減速慢行，作隨時停
    車之準備，並注意車前狀況，採取必要之安全措施，且依當時情形，又無不能注
    意之情事，竟疏於注意，仍以超過四十公里之時速行駛，適有行人關孝嚴亦疏未
    注意左右來車及行人穿越道路時，應行走人行穿越道，即貿然由東向西，擅自穿
    越劃有雙黃線之道路，欲至對面路邊駕駛其停放之自用小客車，於穿越至中央雙
    黃線附近時，先遭在南向北方向快車道上超速行駛，復未注意車前狀況之不詳貨
    車之後視鏡撞及其頭部後，再往前彈至對向北向南快車道上，乙○○見狀隨即煞
    車閃避，於關孝嚴仆倒雙膝及地尚未死亡之瞬間，為乙○○所駕駛之自用小客車
    保險桿下方又撞及下半身，至關孝嚴被撞擊後，再往前彈落在乙○○所駕駛自用
    小客車前方約七公尺外之外側車道上，因頭部挫傷開放性骨折、腦液流出，當場
    不治死亡。乙○○於車禍肇事後即打一一九，請求救護車前往救援，並留於現場
    ，在其犯罪未被有偵查犯罪職權之公務員發覺前，向前往處理本案之警員吳上賢
    自首其罪，並接受裁判。
二、案經乙○○自首及被害人關孝嚴之母丙○○○訴由台北市政府警察局北投分局移
    送台灣士林地方法院檢察署檢察官偵查起訴。
    理    由
一、訊據上訴人即被告乙○○矢口否認有過失致死犯行，辯稱：當時其駕駛自用小客
    車，沿台北市○○○路由北往南行駛，行經肇事地點，先聽到「碰」撞擊聲後，
    即突見一不明廂型貨車自對向駛來，其即往右閃避並煞車，停車後見被害人關孝
    嚴被撞後倒於其自用小客車前，其好心打一一九號請求指派救護車前來救治，竟
    被關孝嚴家屬誤指為被害人關孝嚴係遭其所駕之自用小客車所碰撞，其實關孝嚴
    因不當橫越道路，遭對向駛來之不明貨車之後視鏡碰撞頭部倒地死亡，該貨車肇
    事後即駕車逃逸，後視鏡破裂掉落地面，其為救人始煞車留在原地，苟關孝嚴係
    其所碰擊致頭部挫傷開放性骨折、腦液流出死亡，為何其所駕駛之自用小客車之
    保險桿並無明顯之碰撞痕跡，僅左前方向燈破裂掉落，被害人家屬因喪子之痛，
    一再指責係其碰撞被害人關孝嚴死亡，應非實在等語。
二、經查：
(一)本件被害人關孝嚴如何於前揭時、地，在台北市北投區○○○路四段二六四號前
    ，穿越快車道時，因車禍致頭部挫傷開放性骨折、腦液流出，當場不治死亡之事
    實，業據被害人家屬丙○○○指訴綦詳，復有道路交通事故調查報告表乙份、照
    片共計二十九幀在卷可稽，並經檢察官督同法醫師相驗明確，製有勘驗筆錄、驗
    斷書及相驗屍體証明書各乙份在卷可稽。
(二)依卷附之道路交通事故調查報告表（見相驗卷第廿五頁，相驗卷第六頁現場圖係
    尚未繪製完成即影印，故較不完整，見警員游宗禾八十五年五月二日筆錄）及現
    場照片所示，本件車禍發生之地點，係在台北市北投區○○○路四段二六四號前
    快車道上，道路每隔五十公尺設有路燈乙盞，車禍發生後，被告乙○○所駕駛之
    自用小客車停於由北往南車道內之內、外線車道分道線上，被害人關孝嚴則身著
    紅白條紋上、下衣服，倒於其自用小客車右前方約七公尺處之外線車道上，距內
    、外線分道線約二點七公尺，身體側躺、頭朝北、側身面朝東，左手前伸、右手
    半彎，左腳側彎壓在較為前伸之右腳下，被告乙○○所駕駛之自用小客車左後方
    及左前方之對向車道上均有玻璃碎片散落，被害人關孝嚴之鑰匙掉落在其自用小
    客車左後方之中央分向雙黃線旁，所穿之拖鞋則掉落在中央分向雙黃線左右兩側
    ，腦漿溢出後散落在被告所駕之自用小客車前、後（部分在被告自用小客車前方
    約五點四公尺處），頭骨碎片落於自用小客車前方約０點五公尺處；另在被告所
    駕駛之自用小客車後方地面留有貨車破碎之後視鏡護罩及後視鏡架，前方約一公
    尺處有被告所有自用小客車左前方向燈殼掉落；再徵諸被告乙○○於警訊現場談
    話記錄上供稱：「我：：沿中央北路四段北往南行駛第一快車道至肇事地前，忽
    然看見我車左前方有東西，於是我趕快向右閃避後我就踩剎車停住，但聽見『碰
    』一聲，於是我再次踩剎車停住後下車才看見乙位行人倒於我車前方。」等語（
    見相驗卷第七頁），於偵查中復供稱：「我自關渡回家，途經肇事地點，我本走
    內側車道，突然對向車道有東西丟過來，我就往外側車道行駛，踩剎車後就聽到
    碰一聲就停下來，不敢再動，就去打一一九叫救護車來」等語（見相驗卷第九頁
    反面）觀之，因當時深夜天雨，道路雖每隔五十公尺設有路燈乙盞，但照明度不
    佳，被告駕駛自用小客車行經該處內側車道，主要係依靠其車頭燈提供照明，一
    般被告在該天侯、路況下行車，在對向車道有來車頭燈照射下之視線，因其視線
    為閃避對向來車燈之炫光，其視焦不會置於道路中心線處，而集中在比較沒有來
    車更遠處，故被告當時駕駛自用小客車行經該處，如無對向來車，其視線應會集
    中在車燈照明範圍臨界點之三十五公尺至五十公尺偏右處，應可憑藉其車頭燈之
    照明看到被害人關孝嚴穿越道路，惟如當時適有對向來車行經，則被告對於中心
    線附近之事物僅能憑其眼角餘光感受，無法明確辨識察覺，故被告行經肇事地點
    當時，苟無對向來車，則其視線應會集中在車頭燈臨界點偏右處，其如確有碰撞
    被害人關孝嚴，應無不知之理，加以車禍發生當時道路係屬四線道，深夜天雨，
    駕駛人在無形中極易超速行駛，由於車速愈高視角愈小，在高速下較無法注意視
    角外道路環境，復值夜深天雨視線不良下，如有對方來車，被告因受炫光影響，
    較不易察覺被害人穿越道路，僅能得知其碰撞到某一事物，而對碰撞被害人關孝
    嚴之過程較無法清楚了解，核與被告乙○○於警訊現場談話記錄上供稱：「我：
    ：沿中央北路四段北往南行駛第一快車道至肇事地前，忽然看見我車左前方有東
    西，於是我趕快向右閃避後我就踩剎車停住，但聽見『碰』一聲，於是我再次踩
    剎車停住後下車才看見乙位行人倒於我車前方。」等情相符（見相驗卷第七頁）
    ，至被告乙○○嗣後於本院翻異前供，改謂其係先聽見「碰」一聲，再看對向貨
    車駛來，始閃避，才踩煞車云云（見本院卷第十六頁反面至第十七頁），顯與事
    實不符，殊難採信。
(三)被害人關孝嚴當時係由東向西穿越道路，車禍後左側頭部開放性骨折，腦液溢出
    ，如果其係遭由南往北車輛撞擊，其身體受力後，拋擲方向應朝北，不可能產生
    較輕的拖鞋在北，身體卻在拖鞋南面八點二公尺處（即一點六公尺＋五點四公尺
    ＋一點七公尺＋０點五公尺）之往南拋擲現象；現場所呈被害人關孝嚴與其拖鞋
    係前述理由（二）所載之排列，應係受由北往南之力量撞擊所致。再依被害人關
    孝嚴倒地後，係呈頭北、腳南，其腦漿散落在其倒地後身體北側，並分布在被告
    乙○○所駕駛之自用小客車前、後及車底，其車後留有掉落之斷裂照後鏡護罩、
    照後鏡架及照後鏡玻璃碎片，以及卷附之驗斷書、法醫甲○○之証言，均指被害
    人關孝嚴頭部僅有之乙處傷痕，雙膝皮膚瘀血，並無其他壓砸傷等情觀之，被害
    人關孝嚴應係於手持雨傘由東向西違規橫越道路時，行走至道路中央時，因值深
    夜、天雨視線不良，加以左右兩方來車之車速極快，而遭由南往北行駛於內側車
    道之不詳貨車懸掛在左側突出之照後鏡撞擊頭部，致頭部開放性骨折，頭骨破碎
    ，並因受撞擊力影響，其身體亦往前往對向之北往南車道仆倒，在雙膝及地瘀血
    之瞬間，再遭由北往南行駛於對向內側車道之被告乙○○所駕駛之自用小客車因
    閃避不及撞擊下半身，腦液因此溢出，關孝嚴身體亦再往反方向往南拋擲至最後
    位置，被告乙○○於撞擊關孝嚴後，亦即緊急煞車，以致關孝嚴之腦漿散落在其
    自用小客車之前後及車底，並有部分頭骨掉落其自用小客車前方，洵屬灼然。
(四)至被告乙○○一再辯謂被害人關孝嚴係遭該貨車碰撞後彈落其車道前，其所駕駛
    之自用小客車並未撞擊關孝嚴云云，及告訴人即關孝嚴之母丙○○○亦一再指稱
    其子關孝嚴係遭被告所駕駛之自用小客車所撞擊死亡，現場並無另輛貨車經過云
    云，然查，被害人關孝嚴身高為一六八公分，體重八十公斤，苟被害人關孝嚴係
    由被告乙○○所駕駛之自用小客車直接撞擊致頭部開放性骨折，頭骨破碎，腦液
    溢出死亡，則被告乙○○所駕駛之自用小客車應會留有顯著之撞擊痕跡，並留有
    頭髮、腦漿等物，而本案依至現場處理之警員游宗禾証稱：被告乙○○所駕駛之
    自用小客車僅左前角燈脫落，保險桿下方有撞痕（沒有灰塵的痕跡）而已（見本
    院交上更一卷第三十三頁及反面），並未有頭髮、腦漿等物之殘留觀之，被害人
    關孝嚴應非被告乙○○所為第一次之直接撞擊。再徵諸被告所駕駛之自用小客車
    後留有掉落之斷裂照後鏡護罩、照後鏡架及照後鏡玻璃碎片觀察，當時應有另一
    貨車經過該處無訛，而該貨車後照鏡之高度與被害人關孝嚴之身高，應屬同一層
    級（即上下二十公分範圍內），亦有比對照片四幀在卷可按（見本院交上訴卷第
    一一０頁及反面），以在高速行進中之貨車照後鏡撞擊被害人關孝嚴頭部，會造
    成如本件被害人關孝嚴頭部開放性骨折，頭骨破碎，腦液溢出之結果，惟如被害
    人關孝嚴在對向車道被撞帶動拋擲至另側車道，其ＰＲＯ力道甚大，惟亦不易發
    生臚骨破碎腦漿外流，被害人關孝嚴車禍被撞致頭部開放性骨折，頭骨破碎，應
    係遭對向車道貨車所撞擊等情，亦據法務部法醫研究所鑑定明確，有該所八十八
    年十一月十九日法醫所八八文理字第一六九一號函在卷可稽（見本院卷第六十二
    頁至第六十四頁），至本件當時相驗之法醫師甲○○雖一再証稱，被害人身上有
    一次傷痕，是一次撞擊，不可能是車輛後視鏡撞到，因後視鏡撞到不可能致開放
    性骨折及腦液流出等語，惟與法務部法醫研究所前開鑑定不符，應以法務部法醫
    研究所之鑑定較為專業為可採，併此敘明。另被告乙○○駕駛之自用小客車雖未
    第一次直接撞擊被害人關孝嚴，惟其所駕駛之自用小客車在車禍發生後，亦有左
    前角燈脫落，保險桿下方有撞痕（沒有灰塵的痕跡）等情，顯然曾發生撞擊，否
 則其自用小客車之左前角燈不會因緊急煞車而自動脫落，保險桿下方亦不會有撞
    痕存在，再參以被害人關孝嚴之雙膝瘀血，法醫師甲○○一再堅稱關孝嚴頭部僅
    有一處傷痕，應係關孝嚴在遭貨車之照後鏡撞擊頭部後，往對向車道往前仆倒時
    ，於雙膝著地之瞬間再遭被告所駕駛之撞擊下半身，加以關孝嚴身體碩壯，故在
    遭被告所駕駛之自用小客車撞擊下半身時，其下半身並無明顯之傷痕等情，亦據
    成功大學交管系「肇事分析與諮詢中心」鑑定明確，有財團法人成大研究發展基
    金會鑑定意見書乙份在卷可稽，足認被告乙○○所辯及告訴人丙○○○之前開指
    稱，均非真實，殊無可採。至警方辦案人員雖未將不明貨車之後視鏡架、後視鏡
    護罩及玻璃碎片留存，亦有台北市政府警察局北投分局八十六年五月二十一日北
    市警投刑字第八六六０九七六五００號函在卷足稽，惟依現場圖及現場照片所示
    ，仍清晰可見，有不明貨車之後視鏡架、後視鏡護罩及玻璃碎片散落，仍無礙於
    本院事實之認定，併此敘明
(五)再依被害人關孝嚴之腦漿及頭骨碎片係分布在被告乙○○所駕駛之自用小客車前
    後及車底，被告所駕駛之自用小客車之保險桿、引警蓋及車身上並未有被害人關
    孝嚴之腦漿沾黏，有現場照片在卷可憑，足徵被害人關孝嚴在遭不明貨車之照後
    鏡撞擊後往前往對向車道仆倒時，其腦漿尚未溢出，否則被告駕駛自用小客車自
    對向駛來，其引警蓋、保險桿等處豈有不被關孝嚴溢出之腦漿噴灑之理，以被害
    人關孝嚴腦漿散落之位置觀察，應係被害人關孝嚴遭被告所駕駛之自用小客車第
    二次撞擊倒地後，其腦漿始行溢出，被告所駕駛之自用小客車於撞擊被害人關孝
    嚴後緊急煞車，其車仍繼續往前煞停，故關孝嚴之腦漿始會分布在其自用小客車
    前後及車底，洵彰彰明甚。
(六)按汽車因雨霧致視線不清時，應減速慢行，作隨時停車之準備，又汽車行駛時，
    駕駛人應注意車前狀況，並隨時採取必要之安全措施，道路交通安全規則第九十
    三條第一項第四款、第九十四條第三項分別定有明文。按肇事路段路寬達十七公
    尺，被害人業已穿越至中央分道雙黃線附近，始被不詳貨車之後視鏡撞及頭部，
    ，被告於雨天深夜視線不清情況下，駕駛自用小客車行經肇事地點前，依當時情
    狀，竟疏未注意車前狀況，減速慢行，採取必要安全措施，作隨時停車之準備，
    以致未能看見被害人自前方對向道路穿越，並於被害人為對向車道行駛之不詳貨
    車照後鏡撞擊頭部，致頭部開放性骨折，往其車道拋擲時，閃避不及而以左前車
    頭角燈、保險桿下方撞擊被害人下半身，致被害人腦漿溢出，足徵被告當時確因
    在天雨夜深視線不佳下，疏未注意車前狀況，減速慢行，採取必要安全措施，作
    隨時停車之準備，以致撞擊被害人，自有過失，雖被告及其辯護人一再辯謂本件
    車禍係因被害人先遭對向不詳貨車照後鏡撞擊頭部致開放性骨折，並因撞擊力而
    拋擲至其車道，事出突然，在該情狀下任何人均無法避免再次撞擊被害人，被告
    在期待不可能情形下，應無過失云云，惟被告當時在天雨夜深視線不清下，苟能
    一路注意車前狀況，減速慢行，採取必要安全措施，作隨時停車之準備，其一路
    之車速應較實際為慢，除能增加被告駕駛之視界，更能增加其反應能力，且於被
    害人遭不明貨車撞擊時，加長與車禍現場之距離（因車速較慢，車禍時自可在車
    禍現場遠方行駛），當可避免二次撞擊被害人，並增加被害人存活率，豈得謂被
    告有期待不可能之原因，而謂其就本件被害人之死亡無過失責任？被告及其辯護
    人所護均不可採。又本件車禍之發生，固係在對向行駛不明貨車在雨天深夜未減
    速慢行，並注意車前狀況，致照後鏡撞擊被害人頭部，為肇事之主因，另被害人
    於穿越道路時，未行人行穿越道，逕自在快車道上橫越道路，亦有過失，惟均無
    解於被告過失責任之成立，台北市車輛行車事故鑑定委員會及台北市政府交通局
    覆議委員會亦為大致相同之認定（惟均未認定被告有違反道路交通安全規則第九
    十三條第一項第四款之規定），有台北市車輛行車事故鑑定委員會分析意見書及
    台北市政府交通局覆議委員會八十四年十月九日北市交四字第三四三五一號函各
    乙份在卷可稽；嗣本院再將本案送請成功大學交管系「肇事分析與諮詢中心」鑑
    定結果，亦同意台北市車輛行車事故鑑定委員會及台北市政府交通局覆議委員會
    之鑑定意見，有財團法人成大研究發展基金會鑑定意見書乙份在卷可憑；且被告
    與對向不明貨車駕駛人之過失，均為致被害人死亡之原因，被告與不明貨車駕駛
    人之過失與被害人之死亡間，均有相當因果關係。至被告於本院前審復辯謂其無
    法避免車禍之發生，主張依交通信賴原則免責云云，惟按汽車駕駛人對於防止危
    險發生之交通法令業已遵守，並盡相當之注意義務，以防止危險發生，始可信賴
    他人亦能遵守交通規則並盡同等注意義務，若因此而發生交通事故始可以主張信
    賴原則為由，免除其過失責任，然被告既已違反道路交通安全規則第九十三條第
    一項第四款、第九十四條第三項規定在先，自無從依信賴原則免除其責任，被告
    所辯顯係飾卸之詞，不足採信；本件事證明確，被告過失犯行洵堪認定。又被告
    聲請將不明貨車之後視鏡架照片二張，函送法務部調查局鑑定，人體頭部如遭照
    片上之貨車後視鏡架撞及，是否能致開放性骨折及腦液流出等語，惟經本院將相
    關証物送請法務部調查局鑑定，經該局函復非該局主管業務範圍，請求轉請法務
    部法醫研究所鑑定，有該局八十八年八月十九日（八八）陸四字第八八０五五七
    八０號函乙份在卷可稽（見本院卷第五十七頁），本院嗣已轉請法務部法醫研究
    所鑑定如前述，均併此敘明。
三、核被告所為，係犯刑法第二百七十六條第一項之過失致死罪。被告於車禍肇事後
    ，其犯罪未被有偵查犯罪職權之公務員發覺前，留在現場向前往處理之警員自首
    其罪，並接受裁判，業經證人即承辦本案之警員吳上賢證述綦詳（見原審卷第五
    十三頁），核與被告所供相符，應依自首規定，依法減輕其刑。又被告在快車道
    上駕駛自用小客車行駛，因被害人關孝嚴不依規定穿越道路，擅自進入快車道，
    致遭車禍死亡，應依道路交通管理處罰條例第八十六條第二項之規定遞減被告之
    刑。又被告犯罪後道路交通管理處罰條例第八十六條第二項，已於八十六年一月
    二十二日公布修正，並於八十六年三月一日實施，茲比較新舊條例結果，同屬減
    輕被告之刑，依刑法第二條第一項前段規定，應適用裁判時之道路交通管理處罰
    條例第八十六條第二項規定予以減輕其刑。
四、原審以被告罪証明確，依法予以論科，固非無見，惟查原審疏未依道路交通管理
    處罰條例第八十六條第二項規定減輕被告之刑，復未及比較適用新舊道路交通管
    理處罰條例第八十六條第二項規定，均有未合。檢察官上訴意旨認原審量刑過輕
    ，請求從重處刑，及被告上訴意旨空言否認犯罪，分別陳詞指摘原判決失當，固
    均無理由，惟原判決既有可議，自無可維持，應由本院將原判決予以撤銷改判；
    爰審酌被告之品行、過失程度、所生危害、犯罪後態度、被害人虞有過失及被告
    迄未與被害人家屬成立民事上和解，賠償其等損害等一切情狀，量處有期徒刑三
    月，並諭知易科罰金之折算標準，以示懲儆。
五、據上論斷，應依刑事訴訟法第三百六十九條第一項前段、第三百六十四條、第二
    百九十九條第一項前段，刑法第二條第一項前段、第二百七十六條第一項、第四
    十一條、第六十二條前段，修正後道路交通管理條例第八十六條第二項，罰金罰
    鍰提高標準條例第一條前段、第二條，判決如主文。
本案經檢察官張秋雲到庭執行職務
中    華    民    國     八十九     年       六       月       九       日
                             臺灣高等法院刑事第十六庭
                                 審判長法  官  許  增  男
                                       法  官  蔡  彩  貞
                                       法  官  黃  鴻  昌
右正本證明與原本無異。
如不服本判決應於收受送達後十日內向本院提出上訴書狀，其未敘述上訴之理由者並
得於提起上訴後十日內向本院補提理由書（均須按他造當事人之人數附繕本）。
                                      書記官  黃  千  鶴
中    華    民    國     八十九     年       六       月     十三       日
附錄本案論罪科刑法條全文：
刑法第二百七十六條第一項：
因過失致人於死者，處二年以下有期徒刑、拘役或二千元以下罰金。


司法院資訊處製作；財團法人民間司法改革基金會備份。
